最高法院刑事判決　　　　　　一○○年度台上字第一五一○號
上　訴　人　陳俊良
選任辯護人　陳德峰律師
上列上訴人因偽造文書案件，不服台灣高等法院中華民國九十八
年十月十四日第二審判決（九十七年度上訴字第四七五六號，起
訴案號：台灣台北地方法院檢察署九十六年度偵字第一０二一八
號），提起上訴，本院判決如下：
    主  文
上訴駁回。
    理  由
按刑事訴訟法第三百七十七條規定，上訴於第三審法院，非以判
決違背法令為理由，不得為之。是提起第三審上訴，應以原判決
違背法令為理由，係屬法定要件。如果上訴理由書狀並未依據卷
內訴訟資料，具體指摘原判決不適用何種法則或如何適用不當，
或所指摘原判決違法情事，顯與法律規定得為第三審上訴理由之
違法情形，不相適合時，均應認其上訴為違背法律上之程式，予
以駁回。本件原審經審理結果，認上訴人陳俊良原係址設宜蘭縣
羅東鎮○○路二五六號一樓之宜建企業股份有限公司（下稱宜建
公司）經理，民國九十三年十二月間，宜建公司為標取榮民工程
股份有限公司營建施工處（下稱榮工公司）承作之「國道六號南
投段第Ｃ六０四標平林高架橋工程」中之「預拌混凝土購料」工
程（下稱Ｃ六０四標工程），因籌措保證金及營運周轉金之需，
而以日後就Ｃ六０四標工程承攬金額作為標的，向「安泰商業銀
行股份有限公司忠孝分行」（下稱安泰銀行）申請貸款，履約保
證金工程總金額５％部分，由宜建公司提供定存單質借，再由安
泰銀行出具履約保證函予榮工公司，營運保證金則由宜建公司承
攬Ｃ六０四標工程對榮工公司應收帳款為標的，向安泰銀行申請
「國內應收帳款融資」。嗣宜建公司得標與榮工公司簽立「財物
契約」後，經安泰銀行審核，同意以Ｃ六０四標工程應收帳款融
資予宜建公司，雙方於九十四年二月三日及同年月十六日分別簽
立「應收帳款承購同意書」及「應收帳款承購約定書」，約定由
宜建公司先將其對榮工公司之Ｃ六０四標工程款債權轉讓予安泰
銀行，再由宜建公司提供其所屬Ｃ六０四標工程預拌混凝土拌合
廠之車輛裝料出廠、送達榮工公司工地時所製作之「交通部台灣
區國道新建工程局水泥混凝土拌合料出廠單」（下稱出廠單），
供安泰銀行審核後，按其出料計價金額之八成撥貸，作為宜建公
司備料款項，融資額度為新台幣（下同）七千萬元，待榮工公司
將工程款撥入宜建公司在安泰銀行忠孝分行之「備償專戶」，扣
除融資借款及應付利息後，餘款歸宜建公司所有。「出廠單」由
榮工公司委由宜建公司印製，一式三聯（甲、乙、丙聯），當Ｃ
六０四標工程預拌混凝土運出宜建公司預拌混凝土拌合廠時，由
承包商榮工公司之駐廠人員及監工單位中興工程顧問股份有限公
司（下稱中興公司）之駐廠人員先在出廠單上之「承包商駐廠簽
單」欄及「監工單位駐廠簽單」欄簽名，再送至榮工公司工地，
由榮工公司駐工地人員及中興公司駐工地人員分別在其上之「承
包商工地簽單」欄及「監工單位工地簽單」欄簽名，用以表示上
開Ｃ六０四標工程預拌混凝土確有自Ｃ六０四標工程預拌混凝土
拌合廠出廠運至榮工公司工地使用，待出廠單上之四個簽名欄皆
簽妥全名後，甲聯交予承包商榮工公司收執，乙聯由監工單位中
興公司收執，丙聯則由宜建公司留存作為向榮工公司計價之用。
嗣宜建公司原負責人駱彥宏離職後，提供出廠單供安泰銀行審核
、撥貸等業務皆由上訴人與安泰銀行交涉，安泰銀行與上訴人約
定待宜建公司取得出廠單之丙聯後，須影印一份影本，連同原本
一同送安泰銀行審核，待安泰銀行審核影本與原本無異後即撥款
，丙聯原本則由上訴人取回供向榮工公司請款。詎上訴人因宜建
公司財務困窘，明知公司所屬Ｃ六０四標工程預拌混凝土拌合廠
並未將附表所示之預拌混凝土送至榮工公司工地，竟基於行使偽
造私文書及意圖為自己不法所有之詐欺取財概括犯意，自九十四
年七月七日起至同年十月十日止，在不詳地點連續填寫如原判決
附表一（下稱附表）所示之出廠單丙聯，於其中部分之出廠單上
冒用榮工公司駐廠人員及中興公司駐廠人員之名義，分別在「承
包商駐廠簽單」及「監工單位駐廠簽單」欄內偽造附表一所示之
簽名署押，或在部分出廠單丙聯上冒用榮工公司駐廠人員或中興
公司駐廠人員之名義，在「承包商駐廠簽單」欄內或「監工單位
駐廠簽單」欄內偽造如附表一所示之簽名署押，表示宜建公司所
屬Ｃ六０四標工程預拌混凝土拌合廠確有將該等出廠單所載數量
之預拌混凝土裝車出廠並經榮工公司駐廠人員及中興公司駐廠人
員確認無誤之意，先後偽造出廠單私文書計四千八百十八張後，
再影印該偽造之出廠單丙聯，連續於九十四年八月三日、九十四
年八月十七日、九十四年八月二十九日、九十四年九月十二日、
九十四年九月二十五日、九十四年十月六日及九十四年十月十一
日，分七次持如附表一所示偽造出廠單丙聯之原本及影本向安泰
銀行行使，其中九十四年九月十二日、九十四年九月二十五日並
持如附表二所示空白（即無人在出廠單上之「承包商駐廠簽單」
或「監工單位駐廠簽單」、「承包商工地簽單」及「監工單位工
地簽單」欄內簽名署押）出廠單丙聯原本七張連同影本，一併申
請應收帳款之融資，使安泰銀行誤信宜建公司確有載運如附表所
示數量之預拌混凝土至榮工公司，而陸續自九十四年八月四日起
至同年十月十二日止，先後貸予如附表一所示計五千九百三十七
萬四千九百七十二元之款項予宜建公司，足以生損害於榮工公司
人員、中興公司人員及安泰銀行之犯行罪證明確，因而撤銷第一
審所為科刑判決，依想像競合犯及修正前刑法連續犯、牽連犯之
規定，改判論上訴人以連續行使偽造私文書，足生損害於他人罪
，處有期徒刑二年，並為相關從刑之宣告。已詳敘調查、取捨證
據之結果及憑以認定犯罪事實之心證理由，對於上訴人否認行使
偽造私文書犯行之供詞及所辯各節認非可採，亦詳加指駁。上訴
意旨略以：(一)、被告以外之人於司法警察官或司法警察調查中所
為之陳述，係屬傳聞證據，依刑事訴訟法第一百五十九條第一項
規定本無證據能力，必因其嗣於審判中實際不能到庭，或到庭時
不能或不願陳述，無從接受交互詰問，而其先前審判外之陳述具
備「可信性」及「必要性」之要件，始例外得認為有證據能力。
本件證人江志光、許方汶、林中城、王美倫均經第一審法院依法
傳喚到庭，且證人王美倫於檢察官偵查中所證復攸關上訴人犯罪
事實之認定，第一審法院為發現真實，應依職權進行詰問，乃未
予上訴人詰問之機會，逕依刑事訴訟法第一百五十九條之五之規
定，認上開證人江志光等人證述具證據能力云云，有應於審判期
日調查之證據而未予調查之違法。(二)、原審係依出廠單內偽造簽
名四千八百十八張及空白出廠單七張，憑以認定上訴人有行使偽
造文書及詐欺取財之犯行，上訴人就總借款金額為一億一千五百
四十萬三千七百四十八元，已還款五千五百四十二萬一千八百七
十四元，尚欠款五千九百九十八萬一千八百七十四元為爭執，並
無安泰銀行所稱金額高達七千萬元之事實，原審為求發現真實，
自應將安泰銀行提出之上開偽造出廠單及空白出廠單發交上訴人
及辯護人核對，乃原審於調查證據時僅作概括之提示，自有應於
審判期日調查之證據而未予調查及判決理由不備之違法。惟按：
(一)、刑事訴訟法第一百六十三條規定揭櫫當事人調查證據主導權
之大原則，法院於當事人主導之證據調查完畢後，認為事實未臻
明瞭仍有待釐清時，固得斟酌具體個案之情形，裁量是否補充介
入調查。但如待證事實已臻明瞭，或無再行調查之必要，法院未
為無益之調查，即不能指為有應調查之證據而不予調查之違法。
又傳聞法則所以應排除其證據能力之主要依據，在其未經當事人
反對詰問予以核實。是若當事人同意傳聞證據可作為證據，本諸
當事人對傳聞證據有處分權之原則，應認當事人已捨棄其詰問權
，則除該傳聞證據有違法取得或可信度明顯過低等情形而欠缺適
當性外，法院採為認定犯罪事實之證據，自無違法可言。本件第
一審法院係因上訴人主張證人陳昭光、林中城、王美倫於法務部
調查局台北市調查處（下稱台北市調處）調查時之供述係審判外
之陳述無證據能力，第一審法院始依檢察官聲請，傳喚陳昭光、
江志光、許方汶、林中城、王美倫到庭，經檢察官及上訴人選任
辯護人對證人陳昭光為詰問後，檢察官表示其餘證人所欲證明待
證事實相同，上訴人選任辯護人亦表示不再爭執其餘證人在台北
市調處調查時供述之證據能力，嗣於原審行準備程序時上訴人及
其選任辯護人復明示同意得為證據（見第一審卷第三十五頁背面
、第七十頁、原審卷第一六四頁），亦未聲請詰問上開證人。則
原審以：經審酌該等言詞或書面陳述作成之情況，相關陳述人均
未曾主張有非出於任意性或不正取供之情形，經認為適當，依刑
事訴訟法第一百五十九條之五之規定，爰認證人江志光等人於審
判外之證述具證據能力，又以待證事實已臻明確，不再依職權補
充介入調查。經核與法並無不合，亦與上訴意旨所指應於審判期
日調查之證據而未予調查之違法有間，自非第三審上訴之合法理
由。(二)、原審除依職權函請安泰銀行提供附表所示偽造之出廠單
影本到院，經上訴人之原審選任辯護人於原審審判期日前聲請閱
卷外，於行調查證據程序時，亦提示上開出廠單影本，上訴人及
其選任辯護人亦均表示無意見，有安泰銀行之陳報函、律師閱卷
聲請書、審判筆錄在卷可憑（見原審卷第四十八至一０四、一二
三、一六四頁）。其所踐行之證據調查程序與法並無不合，不容
指為違法。經核上訴意旨關於得上訴第三審之行使偽造私文書部
分，係任意指摘原判決違法，難認已符合首揭法定之第三審上訴
要件。此部分上訴違背法律上之程式，應予駁回。次按裁判上一
罪案件之重罪部分得提起第三審上訴，其輕罪部分原雖不得上訴
，因審判不可分之原則，第三審法院亦應併予審判，係指重罪部
分之上訴合法為前提，如該上訴為不合法，第三審法院既應從程
序上予以駁回，而無從為實體上判決，對於輕罪部分自無從適用
審判不可分之原則，併為實體上審判。原判決認上訴人尚牽連觸
犯刑法第三百三十九條第一項詐欺取財罪部分，係刑事訴訟法第
三百七十六條第四款所列不得上訴於第三審法院之案件；上訴人
對於重罪之行使偽造私文書罪部分所提起之第三審上訴，既屬不
合法而應從程序上予以駁回，則不得上訴第三審之詐欺取財罪部
分，已無從併為實體審判，自應併予駁回。
據上論結，應依刑事訴訟法第三百九十五條前段，判決如主文。
中    華    民    國  一○○  年    三    月   三十   日
                      最高法院刑事第七庭
                          審判長法官  邵  燕  玲  
                                法官  李  伯  道  
                                法官  孫  增  同  
                                法官  李  嘉  興  
                                法官  王  聰  明  
本件正本證明與原本無異
                                      書  記  官  
中    華    民    國  一○○  年    四    月    八    日
                                                       s